ACORDAO-COMPLETO-2509242

ACÓRDÃO 253/2022 ATA 4/2022 - PLENÁRIO

VISTOS, relatados e discutidos estes autos de Consulta formulada pela Sra. Deputada Alice Portugal, Presidente da Comissão de Cultura da Câmara dos Deputados, acerca da prorrogação automática prevista no art. 12 da Lei 14.017/2020 (Lei Aldir Blanc) , com redação dada pela Lei 14.150/2021, 
ACORDAM os Ministros do Tribunal de Contas da União, reunidos em Sessão Plenária, ante as razões expostas pelo Relator, em:
9.1.  conhecer da presente Consulta, satisfeitos os requisitos de admissibilidade previstos no art. 264, inciso IV e §§ 1° e 2°, do Regimento Interno/TCU;
9.2. responder à consulente, com fundamento no art. 1°, inciso XVII, da Lei 8.443/1992, quanto à prorrogação de prazos estipulada pelo art. 12 da Lei 14.017/2020 (Lei Aldir Blanc) , que:
9.2.1. os prazos que foram suspensos a partir de 16 de março de 2020 devem ser prorrogados seguindo duas lógicas:
9.2.1.1. caso seu vencimento original tenha ocorrido no intervalo entre o prazo estabelecido pela Portaria-Ancine 151-E/2020 (16/3/2020) e a publicação da Lei Aldir Blanc (30/6/2020) , a prorrogação de 2 anos conferida pela Lei Aldir Blanc deve começar a contar da data de publicação da lei, em 30/6/2020, haja vista o fato de o prazo original já ter se exaurido anteriormente, mas ainda ser alcançado pelo benefício de prorrogação bianual previsto em lei;
9.2.1.2. caso seu vencimento original tenha ocorrido após a publicação da Lei Aldir Blanc (30/6/2020) , prevalece a lógica geral da Lei 14.017/2020, de modo que a prorrogação legal de 2 anos deve começar a contar da data do vencimento original, independentemente de ter havido suspensão de prazos automática, ou à pedido, em decorrência das medidas derivadas do Decreto Legislativo 6/2020, da Portaria Ancine 151-E/2020 ou da Resolução do Comitê Gestor do Fundo Setorial do Audiovisual (FSA) 200/2020;
9.2.2. a prorrogação de 2 (dois) anos deve ser contada a partir do encerramento original de cada um dos prazos de cada um dos projetos, e não da efetiva publicação da Lei Aldir Blanc, com exceção dos casos em que:
9.2.2.1. o vencimento original tenha ocorrido no intervalo entre o prazo estabelecido pela Portaria-Ancine 151-E/2020 (16/3/2020) e a publicação da Lei Aldir Blanc (30/6/2020) ; e 
9.2.2.2. o respectivo projeto tenha sido beneficiado pelas suspensões ou prorrogações decorrentes do Decreto Legislativo 6/2020, da Portaria Ancine 151-E/2020 ou da Resolução do Comitê Gestor do FSA 200/2020 (item 9.2.1.1. desta decisão) ;
9.2.3. nos casos indicados nos itens 9.2.2.1 e 9.2.2.2 retro, haja vista o vencimento original do prazo ter ocorrido anteriormente à entrada em vigor da Lei Aldir Blanc, a prorrogação bianual prevista em lei começa a contar da própria data da publicação da Lei 14.017/2020, qual seja, 30/6/2020;
9.3. dar ciência desta deliberação à consulente, Sra. Deputada Federal Alice Portugal, Presidente da Comissão de Cultura da Câmara dos Deputados e à Agência Nacional do Cinema (Ancine) ; e
9.4. arquivar estes autos, nos termos do art. 169, inciso V, do Regimento Interno/TCU.

Consulta acerca da correta aplicação do art. 12 da Lei 14.017/2020 (Lei Aldir Blanc), com redação dada pela Lei 14.150/2021, referente à prorrogação automática para aplicação de recursos em atividades culturais e para a respectiva prestação de contas dos projetos culturais.

Agência Nacional do Cinema; Secretaria Especial da Cultura.

3. Interessada: Deputada Alice Portugal, Presidente da Comissão de Cultura da Câmara dos Deputados.

13.1. Ministros presentes: Bruno Dantas (na Presidência), Walton Alencar Rodrigues, Benjamin Zymler, Augusto Nardes, Aroldo Cedraz, Vital do Rêgo, Jorge Oliveira e Antonio Anastasia.
13.2. Ministros-Substitutos presentes: Augusto Sherman Cavalcanti (Relator), Marcos Bemquerer Costa e Weder de Oliveira.

AUGUSTO SHERMAN

Adoto, como relatório, excerto da instrução vazada à peça 13 destes autos, anuída pelo titular responsável pela Secretaria de Controle Externo da Educação, da Cultura e do Desporto (SecexEducação) (peça 14) :
"INTRODUÇÃO 
Cuidam os presentes autos de consulta formulada pela Sra. Deputada Alice Portugal, Presidente da Comissão de Cultura da Câmara dos Deputados, acerca da prorrogação automática prevista no art. 12 da Lei 14.017/2020 (Lei Aldir Blanc) , com redação dada pela Lei 14.150/2021 (peça 3) .  
A Sra. Deputada aponta que a Diretoria Colegiada da Agência Nacional do Cinema (Ancine) emitiu a Resolução 106, de 4 de novembro de 2020, com vistas a regulamentar o art. 12 da Lei Aldir Blanc e que tal resolução interpretou que a prorrogação prevista no referido art. 12:
 (a) se aplica somente a projetos cujo termo final do prazo tenha ocorrido depois da publicação da Lei, em 30 de junho de 2020, não alcançando, portanto, projetos cujos prazos tenham se encerrado entre a data de publicação do Decreto Legislativo nº 6 (em 20 de março de 2020) e a data de publicação da Lei Aldir Blanc; e (b) que a referida prorrogação é contada da data da publicação da Lei de forma generalizada, valendo para todos os projetos, ou seja, em 30 de junho de 2021 (considerando a prorrogação original de 1 ano) todos os prazos que se venceram a partir da publicação da Lei estariam automaticamente encerrados (peça 3, p. 3) .
Para a consulente, a Resolução-Ancine 106/2020 trouxe insegurança jurídica acerca de quais projetos são alcançados pela prorrogação e de como deve ser feita sua contagem, impactando, inclusive no futuro atendimento do dever de prestar contas por parte dos projetos apoiados pela Ancine. Assim, a Sra. Presidente da Comissão de Cultura da Câmara dos Deputados solicita manifestação deste Tribunal nos seguintes termos (peça 3, p. 4-5) :
1. O Tribunal de Contas da União corrobora o entendimento de que a prorrogação de prazos para realização de atividades culturais e para a respectiva prestação de contas dos projetos culturais já aprovados pelo órgão ou entidade do Poder Executivo responsável pela área da cultura, prevista no art. 12 da Lei Aldir Blanc, se aplica a todos os projetos que tenham prazos em curso a partir da entrada em vigor do Decreto Legislativo nº 6, de 20 de março de 2020, independentemente de quando se dará o termo final original de tais prazos (se antes ou após a publicação da Lei Aldir Blanc) ?
2. O Tribunal de Contas da União corrobora o entendimento de que a prorrogação de 2 (dois) anos, conforme redação dada pela Lei 14.150/2021, deve ser contada a partir do encerramento original de cada um dos prazos de cada um dos projetos, e não da efetiva publicação da referida Lei? Afinal de contas, a Lei determina que sejam 'prorrogados automaticamente por 2 (dois) anos os prazos', e não uma suspensão geral de todos os prazos por tempo. E há uma diferença significativa entre os institutos da 'prorrogação' e da 'suspensão' de prazos, correspondendo o primeiro a um plus, um prazo adicional, e o segundo uma paralisação momentânea da contagem de um prazo (grifamos) .
EXAME DE ADMISSIBILIDADE
4. 	A presente consulta deve ser conhecida, tendo em vista ter sido formulada por autoridade que possui legitimidade para tanto, e versar sobre a aplicabilidade, em tese, de dispositivos legais e regulamentares concernentes a matéria de competência deste Tribunal, haja vista tratar-se de aspecto que influencia nos processos de prestações de contas dos projetos fomentados com recursos da Ancine. Deste modo, encontram-se satisfeitos os requisitos de admissibilidade previstos no art. 264, inciso IV, e §§ 1° e 2° do Regimento Interno/TCU e, com isso, apresentam-se a seguir os pontos questionados, juntamente com sua análise.
EXAME TÉCNICO
A Lei 14.017/2020, Lei Aldir Blanc, trata de ações emergenciais de apoio ao setor cultural, com vistas a mitigar os efeitos adversos decorrentes da pandemia de COVID-19. No contexto da divisão de atribuições entre os órgãos públicos envolvidos na implementação da Lei Aldir Blanc, cabe à Secretaria Especial da Cultura do Ministério do Turismo (Secult/MTur) tomar as decisões relativas às regras gerais de uso dos recursos, bem como expedir orientações aos entes federativos e às entidades vinculadas, além de sanar dúvidas, quando for o caso.
O contexto de execução da Aldir Blanc foi marcado por uma situação de total excepcionalidade, na qual os atores envolvidos gozam de maior liberdade e flexibilidade, inclusive no que tange a regras de execução orçamentária e financeira, assim como ocorreu em relação a outras áreas que também foram objeto de ações emergenciais (vide Acórdão 3225/2020-TCU-Plenário, 4074/2020-TCU-Plenário, 73/2021-TCU-Plenário, 1.118/2021-TCU-Plenário e 1.754/2021-TCU-Plenário) . No mesmo sentido, as regras de prestações de contas de projetos apoiados com recursos da lei são flexíveis e exigem apenas um mínimo de informações essenciais para que seja possível verificar a boa utilização dos recursos públicos, com um baixo custo de controle e sem comprometer a eficiência das ações emergenciais.
Diante da permanência dos efeitos negativos da pandemia de COVID-19 no exercício de 2021, foi publicada a Lei 14.150/2021, que, no que diz respeito ao tema em apreço, alterou a redação do caput do art. 12 da  Lei 14.017/2020 da seguinte maneira:
Art. 12. Ficam prorrogados automaticamente por 2 (dois) anos os prazos para aplicação dos recursos, para realização de atividades culturais e para a respectiva prestação de contas dos projetos culturais já aprovados pelo órgão ou entidade do Poder Executivo responsável pela área da cultura, nos termos:  (Redação dada pela Lei nº 14.150, de 2021) 
I - da Lei nº 8.313, de 23 de dezembro de 1991 , que institui o Programa Nacional de Apoio à Cultura (Pronac) ;
II -  da Lei nº 8.685, de 20 de julho de 1993;
III - da Medida Provisória nº 2.228-1, de 6 de setembro de 2001;
IV - dos recursos recebidos por meio do Fundo Setorial do Audiovisual, estabelecido nos termos da Lei nº 12.485, de 12 de setembro de 2011;
V - da Lei nº 12.343, de 2 de dezembro de 2010, que institui o Plano Nacional de Cultura (PNC) ;
VI - das formas de apoio financeiro à execução das ações da Política Nacional de Cultura Viva estabelecidas pela Lei nº 13.018, de 22 de julho de 2014.
A redação original da Lei 14.017/2020 era idêntica à transcrita acima, com a única diferença de que os citados prazos deveriam ser prorrogados automaticamente por apenas 1 (um) ano.
Considerando principalmente o disposto nos incisos II, III e IV acima, a Ancine, dentro de sua competência de fomento ao setor audiovisual, emitiu a Resolução-Ancine 106/2020 (peça 5) , que estabeleceu o seguinte (ainda considerando a prorrogação inicial de apenas 1 (um) ano) :
Art. 2º A prorrogação automática de que trata o art. 12 da Lei n.º 14.017, de 29 de junho de 2020, aplica-se aos seguintes prazos em curso no momento da publicação da referida Lei, datada de 30 de junho de 2020: 
I - para a aplicação dos recursos públicos de que tratam o art. 5º da Lei n.º 8.685, de 20 de julho de 1993, e o §3º do art. 39 da Medida Provisória n.º 2.228-1, de 6 de setembro de 2001; 
II - para a conclusão do objeto de projeto audiovisual;
III - para o cumprimento de obrigações contratuais relativas à execução de projeto audiovisual com recursos do Fundo Setorial do Audiovisual - FSA; e 
IV - para a apresentação de prestação de contas. 
Parágrafo único. Para efeito do prazo de apresentação de prestação de contas e de lançamento comercial das obras audiovisuais financiadas com recursos do FSA, consideram-se em curso os prazos até então suspensos, a contar de 16 de março de 2020, pela PORTARIA ANCINE N.º 151-E, DE 19 DE MARÇO DE 2020 e pela RESOLUÇÃO DO COMITÊ GESTOR DO FSA N.º 200/2020. 
Art. 3º Os prazos de que trata esta Resolução serão automaticamente prorrogados por 01 (um) ano, a contar de 30 de junho de 2020. (grifamos) 
Assim, da simples leitura dos dispositivos acima, observa-se que a norma infralegal mostrou-se mais restritiva do que aquela que pretendia regulamentar, como discorre-se a seguir.
9.1.	O entendimento trazido pelo art. 3º da Resolução-Ancine 106/2020, que define que os prazos pertinentes serão automaticamente prorrogados por 01 (um) ano, a contar de 30 de junho de 2020, mostra-se gravemente equivocado e apresenta verdadeira afronta ao que foi estabelecido pela Lei Aldir Blanc de que 'ficam prorrogados automaticamente [...] os prazos para aplicação dos recursos, para realização de atividades culturais e para a respectiva prestação de contas dos projetos culturais já aprovados'  (grifamos) .
9.2.	Dessa forma, a lei conferiu prorrogação para os prazos dos projetos aprovados, quaisquer que sejam eles, bastando que o projeto já estivesse aprovado pelo órgão competente na data de publicação da Lei Aldir Blanc, qual seja, 30 de junho de 2020.
9.3.	Não há que se falar indistintamente em prorrogação contada a partir da data de publicação da Lei Aldir Blanc (30/6/2020) , pois tal interpretação implicaria dar a todos os projetos até então aprovados o mesmo prazo final de 30/6/2022 - já considerando a redação dada pela Lei 14.150/2021. No entanto, a lei é clara em referir-se a dois anos extras para os prazos dos projetos, os quais, por óbvio, são específicos de cada projeto. 
10.	No entanto, observa-se que a falha não passou despercebida pela Ancine, que em seu sítio oficial reconheceu que, com a publicação da Resolução 113/2021 (peça 10) , 'para os projetos com prazos em curso no momento de publicação da Lei, ou seja, 30 de junho de 2020, os prazos ficam prorrogados por dois anos, a contar da data original de vencimento'. Segundo a notícia, a alteração havia decorrido da necessidade de revisar a Resolução de Diretoria Colegiada 106/2020, 'motivada por manifestações apresentadas por entidades representativas do setor audiovisual', e após modificação de 'entendimento anterior [da  Procuradoria Federal Especializada junto à Ancine] quanto à prorrogação dos prazos para aplicação de recursos públicos, conclusão e prestação de contas dos projetos, além dos prazos referentes às obrigações contratadas junto ao Fundo Setorial do Audiovisual (FSA) '[endnoteRef:2]. [2: ] 
11.	Sendo assim, cabe avaliar a nova redação dada pela Resolução de Diretoria Colegiada 113/2021, cujos artigos pertinentes transcreve-se abaixo:
Art. 2º A prorrogação automática de que trata o art. 12 da Lei n.º 14.017, de 29 de junho de 2020, aplica-se aos seguintes prazos em curso no momento da publicação da referida Lei, datada de 30 de junho de 2020: 
I - para a aplicação dos recursos públicos de que tratam o art. 5º da Lei n.º 8.685, de 20 de julho de 1993, e o §3º do art. 39 da Medida Provisória n.º 2.228-1, de 6 de setembro de 2001; 
II - para a conclusão do objeto de projeto audiovisual; 
III - para o cumprimento de obrigações contratuais relativas à execução de projeto audiovisual com recursos do Fundo Setorial do Audiovisual - FSA; e 
IV - para a apresentação de prestação de contas. 
Parágrafo único. Para efeito do prazo de apresentação de prestação de contas e de lançamento comercial das obras audiovisuais financiadas com recursos do FSA, consideram-se em curso os prazos até então suspensos, a contar de 16 de março de 2020, pela PORTARIA ANCINE N.º 151-E, DE 19 DE MARÇO DE 2020 e pela RESOLUÇÃO CGFSA N.º 200/2020. 
Art. 3º Os prazos de que trata esta Resolução serão automaticamente prorrogados por 2 (dois) anos. 
Parágrafo único. Os prazos com vencimento anteriores à vigência da Lei nº 14.017, de 2020, e suspensos pelo Decreto Legislativo nº 6, de 2020, ou pela Resolução CGFSA nº 200, de 9 de julho de 2020, ou pela Portaria ANCINE nº 151-E, de 2020, serão automaticamente prorrogados por 2 (dois) anos, a contar de 30 de junho de 2020.
12.	Dessa forma, comparando-se as Resoluções 106/2020 e 113/2021, observa-se que houve alteração apenas no art. 3º, conforme detalhado na tabela a seguir:
Tabela 1 - Comparação Resoluções 106/2020 e 113/2021
	Resolução 106/2020
	Resolução 113/2021

	Art. 3º Os prazos de que trata esta Resolução serão automaticamente prorrogados por 01 (um) ano, a contar de 30 de junho de 2020. 
	Art. 3º Os prazos de que trata esta Resolução serão automaticamente prorrogados por 2 (dois) anos.

		Parágrafo único. Os prazos com vencimento anteriores à vigência da Lei nº 14.017, de 2020, e suspensos pelo Decreto Legislativo nº 6, de 2020, ou pela Resolução CGFSA nº 200, de 9 de julho de 2020, ou pela Portaria ANCINE nº 151-E, de 2020, serão automaticamente prorrogados por 2 (dois) anos, a contar de 30 de junho de 2020.

13.	Com a alteração ocorrida, observa-se que o principal problema trazido pela Resolução 106/2020 resta resolvido. Deste modo, cabe apenas avaliar se a nova resolução abarca todos os prazos de todos os projetos, ou se ainda restam omissões ou redações ambíguas.
14.	Para tanto, mostra-se útil analisar os pareceres da Procuradoria Federal Especializada junto à Ancine que, alterando entendimento anterior, subsidiaram a publicação da Resolução de Diretoria Colegiada 113/2021 (peças 7-9) .
15.	A Nota Jurídica 00005/2021/CCAJ/PFEANCINE/PGF/AGU (peça 7) foi elaborada após solicitação da Superintendência de Políticas de Financiamento da Ancine (SFO) , que por meio do Memorando 6-E/2021/SEF/SFO, citado à peça 7, p. 3, informa que o entendimento adotado naquela superintendência era de que todos os prazos em curso em 30/6/2020 e, com vencimento original até 29/6/2021, passariam a ter como termo final a data de 30/6/2021. Assim, caso algum proponente desejasse obter prazo de conclusão para além desta data já automaticamente autorizada, deveria solicitar a autorização específica da Ancine ou do agente financeiro, conforme o caso. 
16.	Diante do exposto, a Nota Jurídica 00005/2021/CCAJ/PFEANCINE/PGF/AGU (peça 7) destaca o entendimento já anteriormente firmado no Parecer 00048/2021/CCAJ/PFEANCINE/PGF/AGU que considerou que a contagem dos prazos de prorrogação prevista pela Lei 14.017/2020 deveria ser iniciada na data de vencimento de cada prazo, e não na data de publicação da lei. Assim, conforme o Parecer 00048/2021/CCAJ/PFEANCINE/PGF/AGU:
26. O texto do caput do art. 12 da Lei nº 14.017, de 2020, indica que há apenas um requisito para a prorrogação automática de um ano nele prevista: o projeto cultural deve estar aprovado, no momento da publicação da lei (30/06/2020) , quando entrou em vigor. Na hipótese da alocação de recursos, bastava que o prazo não tivesse se esgotado antes daquela data para promover a prorrogação automática.
27. Depreende-se do texto que todos os projetos que estavam aprovados em 30/06/2020 tiveram seus prazos prorrogados automaticamente por um ano, não importando quando o prazo se esgotava. (...) 
30. Essa interpretação é a que mais se adéqua à finalidade da norma que é, justamente, mitigar os efeitos da pandemia no setor audiovisual.
31. O legislador, observando a situação de quase paralisia do setor audiovisual, entendeu que era razoável acrescentar um ano aos prazos já previstos na legislação para todos os projetos que estavam aprovados em 30/06/2020, uma vez que, em tese, todos os projetos são igualmente afetados pela conjuntura emergencial constatada.
32. Assim, se o prazo para conclusão do projeto era 10/7/2020, deveria ter sido prorrogado por um ano; se era 20/01/2021, igualmente deveria ter sido prorrogado por um ano. O mesmo raciocínio é válido para prorrogação do prazo para alocação dos recursos em projetos.
33. O prazo a ser acrescido deve ser de um ano, não pode ser um prazo maior, tampouco, pode ser menor, sob pena de descumprimento de determinação legal (peça 7, p. 3-4) .
17.	Assim, a Nota Jurídica 00005/2021/CCAJ/PFEANCINE/PGF/AGU aponta que, nas condições trazidas pela Lei 14.150/2021, as conclusões do Parecer 00048/2021/CCAJ/PFEANCINE/PGF/AGU permanecem, apenas alterando-se as devidas prorrogações para 2 (dois) anos. O documento reforça que a prorrogação de prazo significa que será acrescido novo prazo ao projeto quando do seu término e que o momento da publicação da lei (30/6/2020) é um marco temporal importante apenas para delimitar os projetos que serão beneficiados pela norma, haja vista a necessidade de estarem aprovados naquela data, 'mas não pode ser entendido como o início da contagem do prazo de 2 (dois) anos da prorrogação, sob pena de esvaziar a finalidade da lei'.
18.	Diante disso, a Nota Jurídica 00005/2021/CCAJ/PFEANCINE/PGF/AGU recomenda a exclusão da parte final do art. 3º da RDC 106/2020, 'tendo em vista que o período correspondente à prorrogação deverá ser acrescido ao prazo previsto para o seu vencimento'. Como se observa à Tabela 1, a recomendação foi observada pela RDC Ancine 113/2021.
19.	Ato contínuo, o Despacho 00841/2021/PROC-CHEFE/PFEANCINE/PGF/AGU (peça 9) aprovou parcialmente a Nota Jurídica 00005/2021/CCAJ/PFEANCINE/PGF/AGU em função de que, prevalecendo o entendimento ali defendido, haveria a necessidade de acrescentar ainda os prazos de suspensão dados pelo Decreto-Legislativo 6/2020 ou pela Portaria Ancine 151-E/2020 (peça 11) , relativamente ao período anterior à vigência da Lei Aldir Blanc.
20.	Tal entendimento é detalhado no Despacho 00813/2021/PROC-CHEFE/PFEANCINE/PGF/AGU (peça 8) e baseia-se no fato de que as devidas prorrogações devem alcançar também os projetos com prazos originais de vencimento anteriores à 30/6/2020 e que se encontravam suspensos em função do Decreto-Legislativo 6/2020 ou da Portaria Ancine 151-E/2020, ou da Resolução do Comitê Gestor do FSA 200/2020 (peça 12) . Ou seja, se o prazo vencia entre 16 de março e 30 de junho de 2020, o novo prazo fatal será de dois anos, aí sim contados de 30/6/2020. Este entendimento deu amparo à redação do parágrafo único do art. 3º da Resolução da Diretoria Colegiada 113/2021.
21.	Com isso, entende-se que o encaminhamento dado pela Ancine é adequado, uma vez que todas as situações restam adequadamente regulamentadas pela Resolução da Diretoria Colegiada 113/2021, em que pese considerar-se ambígua a redação dada pelo parágrafo único do art. 2º.
22.	A ambiguidade do parágrafo único do art. 2º reside no fato de que ao afirmar que  'consideram-se em curso os prazos até então suspensos, a contar de 16 de março de 2020, pela Portaria Ancine 151-E, de 19 de março de 2020 e pela Resolução do Comitê Gestor do FSA 200/2020, de 9 de julho de 2020' para 'efeito do prazo de apresentação de prestação de contas e de lançamento comercial das obras audiovisuais financiadas com recursos do FSA', deixa em aberto se também seriam considerados 'em curso' os prazos de projetos suspensos em outras etapas processuais, tais como de aplicação e de captação de recursos. 
23.	Porém, a redação do parágrafo único do art. 2º decorre do fato de que a Portaria Ancine 151-E/2020 e a Resolução CGFSA 200/2020 tratam de suspensão automática apenas dos prazos de apresentação de prestação de contas e de lançamento comercial das obras audiovisuais. De qualquer forma, o art. 4º da Portaria Ancine 151-E/2020 prevê a possibilidade de suspensão e prorrogação, a pedido, dos prazos em curso para conclusão do objeto e para a captação de recursos. Sendo assim, resta uma ambiguidade no que tange aos processos que solicitaram a suspensão de prazos com base no art. 4º desta Portaria.
24.	De qualquer forma, entende-se que é clara, inequívoca e mais abrangente a redação do parágrafo único do art. 3º, abarcando de forma suficiente todos os casos possíveis, inclusive aqueles a que se referem o parágrafo único do art. 2º, de modo que não se faz necessária nenhuma revisão da Resolução da Diretoria Colegiada 113/2021.
CONCLUSÃO
25.	A partir das análises empreendidas, em relação aos questionamentos trazidos pela consulente, pode-se concluir que os prazos que foram suspensos a partir de março de 2020 devem ser prorrogados seguindo lógicas distintas, do seguinte modo: 
25.1.1.	Caso seu vencimento original tenha ocorrido no intervalo entre o prazo estabelecido pela Portaria-Ancine 151-E/2020 (16/3/2020) e a publicação da Lei Aldir Blanc (30/6/2020) , a prorrogação de 2 anos conferida pela Lei Aldir Blanc deve começar a contar da data de publicação da lei, em 30/6/2020, haja vista o fato de o prazo original já ter se exaurido anteriormente, mas ainda ser alcançado pelo benefício de prorrogação bianual previsto em lei;
25.1.2.	Caso seu vencimento original tenha ocorrido após a publicação da Lei Aldir Blanc (30/6/2020) , prevalece a lógica geral da Lei 14.017/2020 e a prorrogação legal de 2 anos deve começar a contar da data do vencimento original, independentemente de ter havido suspensão de prazos automática ou à pedido, em decorrência das medidas derivadas do Decreto Legislativo 6/2020, da Portaria Ancine 151-E/2020 ou da Resolução do Comitê Gestor do FSA 200/2020.
26.	Por sua vez, em relação ao momento a partir do qual deve iniciar a contagem de prazo de dois anos, conclui-se que a prorrogação de 2 (dois) anos deve ser contada a partir do encerramento original de cada um dos prazos de cada um dos projetos, e não da efetiva publicação da Lei Aldir Blanc, com exceção dos casos descritos no item 25.1.1., nos quais, além dos dois anos previstos em lei, tenham sido beneficiados pelas suspensões decorrentes do Decreto Legislativo 6/2020, da Portaria Ancine 151-E/2020 ou da Resolução do Comitê Gestor do FSA 200/2020.
27.	Dessa forma, o entendimento desta unidade técnica é sintetizado na tabela a seguir:
Tabela 2 - Síntese da aplicação do art. 12 da Lei 14.017/2020
	Vencimento original:
	Houve Suspensão?
	Situação do projeto em 30/6/2020
	Vencimento final

	15/4/2020
	Sim. Em decorrência medidas amparadas no Decreto-Legislativo 6/2020.
	aprovado
	30/6/2022

	15/4/2020
	Sim. Em decorrência da suspensão automática da Resolução CGFSA 200/2020 ou da Portaria Ancine 151-E/2020
	aprovado
	30/6/2022

	15/4/2020
	Sim. Em decorrência de suspensão a pedido com base no art. 4º da Portaria Ancine 151-E/ 2020
	aprovado
	30/6/2022

	15/10/2020
	Não influencia na contagem da prorrogação de dois anos.
	aprovado
	15/10/2022

	15/4/2021
	Não influencia na contagem da prorrogação de dois anos.
	aprovado
	15/4/2023

	15/10/2021
	Não influencia na contagem da prorrogação de dois anos.
	aprovado
	15/10/2023

	15/4/2022
	Não influencia na contagem da prorrogação de dois anos.
	aprovado
	15/4/2024

	...
	...
	...
	...

28.	Por fim, cabe alertar à consulente acerca do risco criado pela extensa prorrogação de prazos de aplicação dos recursos, realização de atividades culturais e a respectiva prestação de contas dos projetos culturais. O risco encontra-se no fato de que os projetos em aberto podem dificultar a aprovação de novos projetos pelos mesmos proponentes, uma vez que os gestores podem adotar postura conservadora e, assim, preferirem segurar a liberação de novos projetos, enquanto os projetos anteriormente aprovados não forem executados e a devida prestação de contas não for apresentada. A preocupação externada pelo Procurador-Chefe da Ancine no Despacho 00813/2021/PROC-CHEFE/PFEANCINE/PGF/AGU (peça 8, p. 2) reflete esse risco, já visualizado pela agência. Em reconhecendo-se a sensibilidade da questão, entende-se que o ideal é que os diversos proponentes beneficiários das prorrogações legais de desincumbam das suas obrigações o quanto antes possível, sem esperar pelo limite fatal de cada prazo, a não ser que os mesmos se mostrem estritamente necessários, de forma a não dificultar a aprovação de seus projetos novos no futuro.
PROPOSTA DE ENCAMINHAMENTO
29.	Ante todo o exposto, submetem-se os presentes autos à consideração superior, propondo:
29.1	conhecer da presente Consulta, satisfeitos os requisitos de admissibilidade previstos no art. 264, inciso IV, e §§ 1° e 2° do Regimento Interno/TCU;
29.2.	com fundamento no art. 1°, inciso XVII da Lei 8.443/1992, responder à consulente que:
29.2.1	 Prazos que foram suspensos a partir de 16 de março de 2020, devem ser prorrogados seguindo duas lógicas:
29.2.1.1.	   Caso seu vencimento original tenha ocorrido no intervalo entre o prazo estabelecido pela Portaria-Ancine 151-E/2020 (16/3/2020) e a publicação da Lei Aldir Blanc (30/6/2020) , a prorrogação de 2 anos conferida pela Lei Aldir Blanc deve começar a contar da data de publicação da lei, em 30/6/2020, haja vista o fato de o prazo original já ter se exaurido anteriormente, mas ainda ser alcançado pelo benefício de prorrogação bianual previsto em lei;
29.2.1.2.	  Caso seu vencimento original tenha ocorrido após a publicação da Lei Aldir Blanc (30/6/2020) , prevalece a lógica geral da Lei 14.017/2020, de modo que a prorrogação legal de 2 anos deve começar a contar da data do vencimento original, independentemente de ter havido suspensão de prazos automática, ou à pedido, em decorrência das medidas derivadas do Decreto Legislativo 6/2020, da Portaria Ancine 151-E/2020 ou da Resolução do Comitê Gestor do FSA 200/2020.
29.2.2	A prorrogação de 2 (dois) anos deve ser contada a partir do encerramento original de cada um dos prazos de cada um dos projetos, e não da efetiva publicação da Lei Aldir Blanc, com exceção dos casos em que: a) o vencimento original tenha ocorrido no intervalo entre o prazo estabelecido pela Portaria-Ancine 151-E/2020 (16/3/2020) e a publicação da Lei Aldir Blanc (30/6/2020) e b) o respectivo projeto tenha sido beneficiado pelas suspensões ou prorrogações decorrentes do Decreto Legislativo 6/2020, da Portaria Ancine 151-E/2020 ou da Resolução do Comitê Gestor do FSA 200/2020 (item 29.2.1.1.) . Nesses casos, haja vista o vencimento original do prazo ter ocorrido anteriormente à entrada em vigor da Lei Aldir Blanc, a prorrogação bianual prevista em lei começa a contar da própria data da publicação da Lei 14.017/2020, qual seja, 30/6/2020;
29.3.	sejam comunicados do acórdão que vier a ser prolatado, bem como do relatório e do voto que o subsidiarem, a consulente, Sra. Deputada Federal Alice Portugal, Presidente da Comissão de Cultura da Câmara dos Deputados, bem como a Agência Nacional do Cinema (Ancine) ;
29.4.	após as devidas comunicações, seja arquivado do presente processo, com fundamento no art. 169, inciso V, do Regimento Interno/TCU."
É o Relatório.

não há.

Não atuou.

CONSULTA FORMULADA PELA PRESIDENTE DA COMISSÃO DE CULTURA DA CÂMARA DOS DEPUTADOS ACERCA DA PRORROGAÇÃO AUTOMÁTICA PREVISTA NO ART. 12 DA LEI 14.017/2020 (LEI ALDIR BLANC), COM REDAÇÃO DADA PELA LEI 14.150/2021. CONHECIMENTO. RESPOSTA AO CONSULENTE.

CONSULTA (CONS)

Secretaria de Controle Externo da Educação, da Cultura e do Desporto (SecexEducação).

Cuidam os presentes autos de Consulta formulada pela Sra. Deputada Alice Portugal, Presidente da Comissão de Cultura da Câmara dos Deputados, acerca da prorrogação automática prevista no art. 12 da Lei 14.017/2020 (Lei Aldir Blanc) , com redação dada pela Lei 14.150/2021 (peça 3) .
A Sra. Deputada aponta que a Diretoria Colegiada da Agência Nacional do Cinema (Ancine) emitiu a Resolução 106, de 4 de novembro de 2020, com vistas a regulamentar o art. 12 da Lei Aldir Blanc, e que tal resolução interpretou que a prorrogação prevista no referido art. 12:
" (a) se aplica somente a projetos cujo termo final do prazo tenha ocorrido depois da publicação da Lei, em 30 de junho de 2020, não alcançando, portanto, projetos cujos prazos tenham se encerrado entre a data de publicação do Decreto Legislativo nº 6 (em 20 de março de 2020) e a data de publicação da Lei Aldir Blanc; e (b) que a referida prorrogação é contada da data da publicação da Lei de forma generalizada, valendo para todos os projetos, ou seja, em 30 de junho de 2021 (considerando a prorrogação original de 1 ano) todos os prazos que se venceram a partir da publicação da Lei estariam automaticamente encerrados" (peça 3, p. 3) .
Para a consulente, a Resolução-Ancine 106/2020 trouxe insegurança jurídica acerca de quais projetos são alcançados pela prorrogação e de como deve ser feita sua contagem, impactando, inclusive no futuro atendimento do dever de prestar contas por parte dos projetos apoiados pela Ancine. Assim, a Sra. Presidente da Comissão de Cultura da Câmara dos Deputados solicita manifestação deste Tribunal nos seguintes termos (peça 3, pp. 4-5) :
"1. O Tribunal de Contas da União corrobora o entendimento de que a prorrogação de prazos para realização de atividades culturais e para a respectiva prestação de contas dos projetos culturais já aprovados pelo órgão ou entidade do Poder Executivo responsável pela área da cultura, prevista no art. 12 da Lei Aldir Blanc, se aplica a todos os projetos que tenham prazos em curso a partir da entrada em vigor do Decreto Legislativo nº 6, de 20 de março de 2020, independentemente de quando se dará o termo final original de tais prazos (se antes ou após a publicação da Lei Aldir Blanc) ?
2. O Tribunal de Contas da União corrobora o entendimento de que a prorrogação de 2 (dois) anos, conforme redação dada pela Lei 14.150/2021, deve ser contada a partir do encerramento original de cada um dos prazos de cada um dos projetos, e não da efetiva publicação da referida Lei? Afinal de contas, a Lei determina que sejam "prorrogados automaticamente por 2 (dois) anos os prazos", e não uma suspensão geral de todos os prazos por tempo. E há uma diferença significativa entre os institutos da "prorrogação" e da "suspensão" de prazos, correspondendo o primeiro a um plus, um prazo adicional, e o segundo uma paralisação momentânea da contagem de um prazo" (grifamos) .
A Secretaria de Controle Externo da Educação, da Cultura e do Desporto (SecexEducação) entende que a presente consulta merece ser conhecida, tendo em vista ter sido formulada por autoridade que possui legitimidade para tanto, e versar sobre a aplicabilidade, em tese, de dispositivos legais e regulamentares concernentes a matéria de competência deste Tribunal, haja vista tratar-se de aspecto que influencia nos processos de prestações de contas dos projetos fomentados com recursos da Ancine. Deste modo, encontram-se satisfeitos os requisitos de admissibilidade previstos no art. 264, inciso IV, e §§ 1° e 2° do Regimento Interno/TCU. 
Quanto ao mérito, a SecexEducação propõe, em pareceres uniformes, responder à consulente o seguinte (peças 13 e 14) :
prazos que foram suspensos a partir de 16 de março de 2020, devem ser prorrogados seguindo duas lógicas:
a.1) caso seu vencimento original tenha ocorrido no intervalo entre o prazo estabelecido pela Portaria-Ancine 151-E/2020 (16/3/2020) e a publicação da Lei Aldir Blanc (30/6/2020) , a prorrogação de 2 anos conferida pela Lei Aldir Blanc deve começar a contar da data de publicação da lei, em 30/6/2020, haja vista o fato de o prazo original já ter se exaurido anteriormente, mas ainda ser alcançado pelo benefício de prorrogação bianual previsto em lei;
a.2) caso seu vencimento original tenha ocorrido após a publicação da Lei Aldir Blanc (30/6/2020) , prevalece a lógica geral da Lei 14.017/2020, de modo que a prorrogação legal de 2 anos deve começar a contar da data do vencimento original, independentemente de ter havido suspensão de prazos automática, ou à pedido, em decorrência das medidas derivadas do Decreto Legislativo 6/2020, da Portaria Ancine 151-E/2020, ou da Resolução do Comitê Gestor do Fundo Setorial do Audiovisual (FSA) 200/2020.
a prorrogação de 2 (dois) anos deve ser contada a partir do encerramento original de cada um dos prazos de cada um dos projetos, e não da efetiva publicação da Lei Aldir Blanc, com exceção dos casos em que: 
b.1) o vencimento original tenha ocorrido no intervalo entre o prazo estabelecido pela Portaria-Ancine 151-E/2020 (16/3/2020) e a publicação da Lei Aldir Blanc (30/6/2020) ; e 
b.2) o respectivo projeto tenha sido beneficiado pelas suspensões ou prorrogações decorrentes do Decreto Legislativo 6/2020, da Portaria Ancine 151-E/2020 ou da Resolução do Comitê Gestor do FSA 200/2020 (alínea "a.1" supra) 
c) nos casos indicados nas alíneas b.1 e b.2 supra, haja vista o vencimento original do prazo ter ocorrido anteriormente à entrada em vigor da Lei Aldir Blanc, a prorrogação bianual prevista em lei começa a contar da própria data da publicação da Lei 14.017/2020, qual seja, 30/6/2020.
Adianto, desde já, minha concordância com o exame empreendido pela unidade técnica, o qual incorporo como minhas razões de decidir.
Inicialmente, cabe mencionar que a Lei 14.017/2020, Lei Aldir Blanc, trata de ações emergenciais de apoio ao setor cultural, com vistas a mitigar os efeitos adversos decorrentes da pandemia de COVID-19.
Diante da permanência dos efeitos negativos da pandemia de COVID-19 no exercício de 2021, foi publicada a Lei 14.150/2021, que, no que diz respeito ao tema em apreço, alterou a redação do caput do art. 12 da Lei 14.017/2020 em relação à prorrogação automática dos prazos, que passou de 1 (um) ano para 2 (dois anos) .
Posteriormente, a Ancine, dentro de sua competência de fomento ao setor audiovisual, emitiu a Resolução-Ancine 106/2020, estabelecendo em seu art. 3º que os prazos seriam automaticamente prorrogados por 01 (um) ano, a contar de 30 de junho de 2020.
Conforme pontuou a unidade técnica deste Tribunal, essa disposição trazida na resolução da Agência mostra-se equivocada, bem como afronta o que foi estabelecido pela Lei Aldir Blanc de que "ficam prorrogados automaticamente [...] os prazos para aplicação dos recursos, para realização de atividades culturais e para a respectiva prestação de contas dos projetos culturais já aprovados"  (grifamos) .
Nesse sentido, observa-se que a Lei conferiu prorrogação para os prazos dos projetos aprovados, quaisquer que sejam eles, bastando que o projeto já estivesse aprovado pelo órgão competente na data de publicação da Lei Aldir Blanc, qual seja, 30 de junho de 2020.
Em vista disso, não há que se falar indistintamente em prorrogação contada a partir da data de publicação da Lei Aldir Blanc (30/6/2020) , pois tal interpretação implicaria dar a todos os projetos até então aprovados o mesmo prazo final de 30/6/2022 - já considerando a redação dada pela Lei 14.150/2021. No entanto, a Lei é clara em referir-se a dois anos extras para os prazos, os quais, logicamente, são específicos de cada projeto.
Tal falha não passou despercebida pela Ancine, que em seguida, publicou novo normativo sobre essa questão, Resolução 113/2021 (peça 10) , promovendo a alteração no sentido de que "para os projetos com prazos em curso no momento de publicação da Lei, ou seja, 30 de junho de 2020, os prazos ficam prorrogados por dois anos, a contar da data original de vencimento".
Além disso, ao analisar os pareceres da Procuradoria Federal Especializada junto à Ancine que subsidiaram a publicação da Resolução 113/2021 reforça-se o entendimento de que a prorrogação de prazo significa que será acrescido novo prazo ao projeto quando do seu término e que o momento da publicação da lei (30/6/2020) é um marco temporal importante apenas para delimitar os projetos que serão beneficiados pela norma, haja vista a necessidade de estarem aprovados naquela data, "mas não pode ser entendido como o início da contagem do prazo de 2 (dois) anos da prorrogação, sob pena de esvaziar a finalidade da lei".
Com isso, consoante à conclusão da SecexEducação, entendo que o encaminhamento dado pela Ancine é apropriado, uma vez que todas as situações restaram adequadamente regulamentadas pela Resolução 113/2021.
Ainda sobre esse tema, a unidade técnica pondera que a redação dada pelo parágrafo único do art. 2º desse normativo traz ambiguidade no que tange aos processos que solicitaram a suspensão de prazos com base no art. 4º da Portaria Ancine 151-E/2020, uma vez que ao afirmar que:  "consideram-se em curso os prazos até então suspensos, a contar de 16 de março de 2020, pela Portaria Ancine 151-E, de 19 de março de 2020 e pela Resolução do Comitê Gestor do FSA 200/2020, de 9 de julho de 2020" para "efeito do prazo de apresentação de prestação de contas e de lançamento comercial das obras audiovisuais financiadas com recursos do FSA", deixa em aberto se também seriam considerados "em curso" os prazos de projetos suspensos em outras etapas processuais, tais como de aplicação e de captação de recursos.
Contudo, observa-se que a redação do parágrafo único do art. 3º da Resolução 113/2021 é clara, inequívoca e mais abrangente, abarcando de forma suficiente todos os casos possíveis, inclusive aqueles a que se referem o parágrafo único do art. 2º, de modo que não se faz necessária nenhuma revisão dessa última resolução exarada pela Diretoria Colegiada da Ancine.
Ante o exposto e em linha de concordância com a análise da SecexEducação, manifesto-me por que o Tribunal aprove o Acórdão que ora submeto à deliberação deste Colegiado.
TCU, Sala das Sessões, em 9 de fevereiro de 2022. 
AUGUSTO SHERMAN CAVALCANTI 
Relator